臺灣高等法院民事判決　　　　　　　　　 94年度上字第498號
　　上　訴　人　慶豐商業銀行股份有限公司
　　法定代理人　丙○○
　　訴訟代理人　陳君漢律師
　　被上訴人　　乙○○
　　　　　　　　　　　　　　2.
　　　　　　　　甲○○
　　共　　　同
　　訴訟代理人　劉岱音律師
　　複代理人　　林靜文律師
上列當事人間分配表異議之訴事件，上訴人對於中華民國94年4
月22日台灣板橋地方法院94年度訴字第16號第一審判決提起上訴
，經本院於96年2月6日言詞辯論終結，茲判決如下：
    主  文
原判決廢棄。
臺灣板橋地方法院91年度執字第26347號強制執行事件，就被上
訴人乙○○所受分配金額新台幣壹佰零伍萬參仟捌佰陸拾貳元（
含執行費貳萬柒仟伍佰捌拾伍元）及被上訴人甲○○所受分配金
額新台幣壹佰零伍萬參仟捌佰陸拾壹元（含執行費貳萬柒仟伍佰
捌拾伍元），均改分配予上訴人。
第一、二審訴訟費用由被上訴人負擔。
    事  實
甲、上訴人方面：
一、聲明：
  (一)原判決廢棄。
  (二)臺灣板橋地方法院（下稱板橋地院）91年度執字第26347號
    強制執行事件（下稱系爭執行事件），就被上訴人乙○○所
    有分配新台幣（下同）1,053,862元（含執行費27,585元）
    之債權額改分配予上訴人。
  (三)系爭執行事件，就被上訴人甲○○所分配1,053,861元（含
    執行費27,585元）之債權額改分配予上訴人。
二、陳述：除與原判決記載相同者，茲予引用外，補稱略以：
  (一)被上訴人所提支付命令係主張信託法律關係，並未主張寄託
    之法律關係，則寄託之法律關係，自不因其他法律關係之確
    定而一併確定。原審反於被上訴人聲請支付命令時之主張，
    認被上訴人之真意係請求訴外人葉秀美返還寄託款，且葉秀
    美亦有返還寄物與給付票款之義務存在，縱被上訴人聲請時
    主張信託之法律關係不存在，惟其所提支付命令仍有效力云
    云，為上訴人敗訴之判決，顯有未合。
  (二)被上訴人若依其與葉秀美間關於寄託之法律關係參與本件強
    制執行之分配，則被上訴人應提出關於寄託關係之執行名義
    。
  (三)由葉秀美自82年10月27日至91年11月3日之板橋郵局活期存
    款帳簿（下稱系爭帳戶）之記載所示，縱被上訴人於上開期
    間內確有存入系爭帳戶5,975,087元，惟系爭帳戶中，仍有
    1,392,109元，非被上訴人所提供；且被上訴人亦於上開期
    間內將上開帳戶內7,967,010元轉帳予訴外人杜宗達；又葉
    秀美之夫杜震郎亦於89年12月30日、90年7月5日、91年1月3
    日分別匯入15萬元、10萬元及15萬元，合計40萬元，足證系
    爭帳戶內之金額，非全為被上訴人所寄託。況被上訴人所稱
    定期存款之數額為15,331,335元，與葉秀美遭扣押金額6,52
    7,782元不符，亦與被上訴人所稱將小吃店盈餘全數存入上
    開帳戶之金額不符，益證被上訴人並未將小吃店全數盈餘寄
    託於葉秀美之系爭帳戶。
三、證據：除援用原審所提出者外，補提分配表與支付命令聲請
    狀並聲請本院調取被上訴人自民國86年至91年之個人綜合所
    得稅結算申報書為證。
乙、被上訴人方面：
一、聲明：上訴駁回。
二、陳述：除與原判決記載相同者，茲予引用外，補稱略以：
  (一)被上訴人係以確定之支付命令作為本件強制執行參與分配之
    執行名義，非依債務人異議之訴，系爭支付命令既已確定而
    與確定判決有同一之效力，被上訴人自無庸再證明系爭票據
    關係債權之原因即寄託關係存在。
  (二)被上訴人之父杜震郎於83年1月退休，退休前為國立台灣大
    學醫學院附設醫院之技佐，退休後每半年僅可領得12萬元退
    休金；至被上訴人之母葉秀美為家庭主婦，並任何無收入，
    由系爭帳戶之存摺可知，葉秀美並無於2個月存款20多萬元
    、或於數個月存款10多萬元、或相隔數日即有5至8萬元存款
    之能力，足證系爭帳戶內之存款，為被上訴人經營小吃店之
    盈餘。至系爭帳戶於87年3月8日、同年月29日、同年4月19
    日、同年5月10日、同年6月1日、同年月21日、同年12月11
    日及88年1月11日，提款11萬元、5萬元、11萬元、11萬元、
    11萬元、11萬元、10萬元及206萬元，均為杜宗達向被上訴
    人所借，與本件無涉。
三、證據：除援用原審所提出者外，補提離職證明、月退休金支
    付登記表、存摺明細、土地暨房屋預定買賣合約書、郵政定
    期儲金單與定期儲金存單歷史交易活動詳情表，並聲請本院
    調取葉秀美於板橋郵局之全部定期存款資料為證。
    理  由
一、上訴人主張：其於76年間以臺灣臺北地方法院76年度訴字第
    753號民事判決為執行名義，向臺灣嘉義地方法院聲請強制
    執行並換發債權憑證，嗣於91年11月15日再向板橋地院聲請
    強制執行（即系爭執行事件），上訴人於系爭執行事件中聲
    請扣押葉秀美於板橋郵局存款6,527,682元（下稱系爭存款
    ），以供債權人分配。詎葉秀美於系爭存款被扣押後，即依
    強制執行法第14條、類推適用強制執行法第14條之1及信託
    法第12條第2項等規定，提起債務人異議之訴，請求撤銷系
    爭執行事件，業經板橋地院91年度訴字第2710號、本院92年
    度上字第1058號判決，及最高法院93年度台上字第1732號裁
    定，認為除逾越時效之利息債權外，葉秀美所主張之強制執
    行法第14條、類推適用強制執行法第14條之1並無理由，且
    葉秀美主張系爭存款為被上訴人之信託財產，並不實在，而
    駁回葉秀美之請求確定（下稱前案），足證葉秀美與被上訴
    人間並無信託關係存在。然被上訴人竟於前案第一審判決後
    ，於92年9月依督促程序，具狀聲請板橋地院對葉秀美核發
    支付命令，並經該院發92年度促字第92209號（被上訴人甲
    ○○部分）、92年度促字第92210號（被上訴人乙○○部分
    ）支付命令（下稱系爭支付命令），因葉秀美未異議而確定
    ，被上訴人乃以系爭支付命令，聲明參與分配。板橋地院即
    依各債權人即兩造主張之債權額，將扣得之系爭存款予以分
    配，並製作分配表，上訴人以借款債權分得4,419,959元，
    而被上訴人乙○○、甲○○則各分得1,053,862元、1,053,
    861元。惟被上訴人主張之信託關係，既經前案判決確定不
    存在，系爭確定支付命令即失所附麗，其替代之票款請求權
    ，亦無存在之理，被上訴人尤不得另改稱其與葉秀美間有寄
    託關係，並以系爭支付命令為執行名義。是被上訴人當然不
    許以系爭支付命令參與分配。然被上訴人於上訴人提出異議
    後，反對上訴人之主張，上訴人自得提起本件分配表異議之
    訴等情，依強制執行法第41條第1項前段規定，求為命：(一)
    系爭執行事件，就被上訴人乙○○所分配1,053,862元（含
    執行費27,585元）之金額改分配予上訴人；(二)系爭執行事件
    ，就被上訴人甲○○所分配1,053,861元正（含執行費275
    85 元）之債權額改分配予上訴人之判決。
    被上訴人則以：被上訴人二人為兄妹，自80年即共同經營小
    吃店，因小吃店店舖在自己住家樓下，面積很小，被上訴人
    乃商議購置新店舖，惟恐兄妹為盈餘收入分配不均及為支配
    盈餘起爭執傷及感情，乃合意將盈餘交由母親葉秀美保管，
    並由葉秀美以盈餘存款代為找尋購置合適之店舖。然店舖尚
    未購得之前，即遭上訴人向板橋地院聲請扣押，扣得系爭存
    款。葉秀美於91年12月間收到上開板橋法院執行命令前，即
    於91年11月10日先聲明異議，並於同日提起債務人異議之訴
    。因葉秀美名下之系爭存款，確為被上訴人交由葉秀美保管
    並代為購置新店舖，故葉秀美於上開債務人異議之訴中主張
    被上訴人將該財產信託予葉秀美，依信託法第12條第2項之
    規定不得強制執行，並於92年9月23日向板橋地院聲請對葉
    秀美為支付命令，以確保被上訴人之債權，經板橋地院發系
    爭支付命令確定在案。上開債務人異議之訴經板橋地院及本
    院前開判決認定系爭存款為被上訴人基於信任以借用葉秀美
    名義存款於金融機構，並未約定由葉秀美就該存款為任何管
    理或處分，核與信託契約之要件不符，性質上與消費寄託契
    約類同，應適用或類推適用關於消費寄託之相關規定，駁回
    葉秀美之請求，葉秀美不服提起第三審上訴，被上訴人及葉
    秀美鑑於第三審上訴不易發回更審，乃以系爭支付命令為執
    行名義，聲請就其中之本票債權參與分配聲明，於法並無不
    合。如上訴人主張被上訴人與葉秀美間之債權為通謀虛偽意
    思表示，自應由上訴人負舉證之責等語，資為抗辯。
二、上訴人主張其於76年間以臺灣台北地方法院76年度訴字第
    753號民事判決為執行名義，向臺灣嘉義地方法院聲請強制
    執行並換發債權憑證，嗣於91年11月15日再向原審聲請強制
    執行（即系爭執行事件），上訴人於系爭執行事件中聲請法
    院向板橋郵局扣得訴外人即債務人葉秀美之系爭存款，以供
    債權人分配。惟葉秀美於上訴人扣得系爭存款後，即援引強
    制執行法第14條、類推適用強制執行法第14條之1及信託法
    第12條第2項等規定，提起債務人異議之訴，請求撤銷系爭
    執行事件。該債務人異議之訴，經原審法院91年度訴字第
    2710號、本院92年度上字第1058號判決，認為除逾越時效之
    利息債權外，債務人葉秀美所主張系爭存款為被上訴人乙○
    ○、甲○○所信託者，並不實在，駁回葉秀美之訴，葉秀美
    上訴最高法院，經同法院以93年度台上字第1732號裁定駁回
    上訴而確定。又被上訴人於上開訴訟第一審判決後之92年9
    月23日，分別向原審法院具狀，主張被上訴人將上開財產信
    託與葉秀美，經被上訴人向葉秀美為終止信託之意思表示，
    並各請求返還信託財產3,323,136元，惟葉秀美迄未返還，
    僅各簽發二只本票與被上訴人，面額各為1,800,000元及
    1,523,136元（下稱系爭本票），該本票屆期提示不獲付款
    等語，聲請對葉秀美發支付命令，經原審法院發系爭支付命
    令予債務人葉秀美，命令葉秀美各清償3,323,136元及自支
    付命令送達之翌日起至清償止，按年息百分之五計算之利息
    ，因債務人葉秀美未加異議而告確定，被上訴人乃以系爭支
    付命令聲明就系爭執行程序強制執行所得金額參與分配。因
    原審法院民事執行處製作之分配表，被上訴人乙○○、杜珮
    珊所受分配之金額分別為1,05 3,862元、1,053,861元，上
    訴人乃於93年11月26日具狀對該分配表聲明異議，被上訴人
    則為反對之陳述等事實，為兩造所不爭，本院均應以之為裁
    判基礎。
三、按支付命令之聲請狀，固應記載請求之原因事實，而不必如
    起訴狀另應記載訴訟標的，然確定之支付命令與確定判決有
    同一之效力，除別有規定外，就支付命令所載訴訟標的，有
    既判力，觀民事訴訟法第521條第1項、第400條第1項規定自
    明，因此，於債權人聲請支付命令時，已記載其請求之原因
    事實及所據之法律關係，且法院將此聲請狀作為支付命令之
    附件者，因債務人係就債權人所主張之請求之原因事實所生
    之法律關係，決定是否對支付命令聲明異議，故一旦該支付
    命令確定，其確定效力，自限於債權人聲請狀所主張之法律
    關係。本件被上訴人據以參與分配之系爭支付命令，既經被
    上訴人於聲請狀中記載基於信託物返還請求權及本票債權而
    聲請，原審法院亦將被上訴人之聲請狀作為系爭支付命令之
    附件，則依上述，系爭支付命令之效力自應以信託物返還請
    求權及本票債權為限，被上訴人抗辯該支付命令效力尚及於
    被上訴人對葉秀美之寄託物返還請求權，尚非可採。又系爭
    支付命令雖載有信託物返還請求權與本票債權，然被上訴人
    參與分配之債權，為系爭支付命令所載系爭本票債權，業據
    被上訴人於原審及本院審理時陳述明確（原審卷111頁、112
    頁、本院卷58頁），因此，本件所應審究者，乃該系爭本票
    債權是否存在，又依被上訴人聲請原審法院發系爭支付命令
    時所載請求之原因事實觀之，葉秀美簽發系爭本票，乃為清
    償其返還信託物即系爭存款予被上訴人之債務而簽發，因此
    ，系爭本票債權是否存在，應以被上訴人有無請求葉秀美返
    還系爭存款之信託物返還請求權為前提，被上訴人抗辯即使
    非信託物返還請求權，而為寄託物返還請求權，其系爭本票
    債權亦存在，所持見解，尚難贊同。
四、按事實之存否於當事人間有爭執者，應由主張事實存在之當
    事人負舉證責任。本件上訴人主張系爭存款並非被上訴人存
    放，其對葉秀美並無請求返還之權利，被上訴人則抗辯系爭
    存款確為被上訴人所存放，被上訴人有請求葉秀美返還之債
    權存在等語，固據提出系爭支付命令為證，惟系爭支付命令
    所生與判決同一之效力，僅存於被上訴人與葉秀美間，對上
    訴人不生效力，依上開說明，應由被上訴人就系爭存款為其
    所存放，且對葉秀美有請求返還之債權存在，負舉證責任。
    查將金錢存入他人帳戶，或為贈與或借他人名義存放，或為
    清償，原因不一，被上訴人抗辯系爭存款係其兄妹二人自79
    年或80年起於台北縣板橋市○○路經營小吃店之盈餘，為避
    免將來發生分產糾紛，且為累積至一定數額後購置店面，故
    以葉秀美名義存入郵局，由葉秀美保管，葉秀美並無職業，
    生活所需均賴被上訴人之父杜震郎以曾任職台大醫院技佐之
    退休金供應，葉秀美不可能有系爭存款，且系爭存款自存入
    後，即無領用資料，可見非葉秀美之金錢，而為被上訴人所
    存放等語，固據其提出系爭帳戶、杜震郎之月退休支付登記
    表（本院卷68頁至75頁）為據。依系爭帳戶確常有20萬元以
    下之金額存入，且杜震郎之退休金，每半年約領得12萬1千
    元至13萬6千元間，與被上訴人甲○○於前開債務人異議之
    訴，原審法院審理時陳稱：其與被上訴人乙○○經營之小吃
    店，每月盈餘大約各分二萬多，多餘才存進去，是累積到十
    萬元左右才存，及葉秀美於該案所稱：被上訴人乙○○、被
    上訴人甲○○共同經營小吃店的錢，由一個人分二萬多，多
    的他們就拿去存，是在80年開始才把多的錢存到伊戶頭，說
    是要給伊保管，以後要分才不會吵架，放在伊這邊沒有說要
    投資，他們是說以後要買比較好的房子開店，所以才存錢，
    是他們要存的時候才帶伊去存錢，利息都沒有領等語（原審
    法院91年度訴字第2710號卷83頁、85頁），大體相符等情研
    判，被上訴人抗辯其將存款存入系爭帳戶內，尚非全無依據
    。然即令被上訴人上開抗辯事實為真，葉秀美亦僅單純為被
    上訴人保管系爭帳戶內之金額而已，尚不能證明被上訴人與
    葉秀美合意，由葉秀美為被上訴人管理該金額之事實，與信
    託關係之成立要件，尚有未合。何況系爭帳戶曾由杜震郎於
    89 年12月30日、90年7月5日、91年1月3日分別匯入15萬元
    、10 萬元及15萬元，合計40萬元，及於87年3月8日、同年
    月29日、同年4月19日、同年5月10日、同年6月1日、同年月
    21日、同年12月11日及88年1月11日，提款11萬元、5萬元、
    11萬元、11萬元、11萬元、11萬元、10萬元及206萬元予訴
    外人杜宗達，且於82年12月16日提領89萬元，加上自被上訴
    人甲○○之帳戶提領11萬元，合計100萬元，以被上訴人甲
    ○○名義定存之事實，亦為被上訴人所自承（本院卷162頁
    ），是系爭帳戶之金額，既非全由被上訴人存入，亦非僅供
    積存被上訴人盈餘之用，而是供被上訴人及其家人資金調度
    之用，由葉秀美統籌處理。何況依系爭帳戶所示，自82年10
    月27日起至91年7月28日止，其存入之金額，不過為415萬元
    （本院卷63頁、64頁），扣除杜震郎所匯入之上開40萬元，
    僅餘375萬元，與系爭存款之金額，相差幾一倍，故系爭扣
    押之存款顯非僅由系爭活期帳戶轉入，是被上訴人抗辯系爭
    存款均為其所存入，信託予葉秀美，並不可採，從而其抗辯
    有請求葉秀美返還信託物即系爭存款之權利，即無足取。
五、被上訴人對葉秀美之信託物返還請求權不存在，既如上述，
    縱葉秀美主觀上誤認為該請求權存在，為履行義務而簽發系
    爭本票予被上訴人，被上訴人對葉秀美亦無票款給付請求權
    可言，被上訴人自不得依系爭本票之票款請求權，於系爭執
    行程序受金額之分配。又系爭執行事件除執行債權人即上訴
    人外，僅被上訴人參與分配，有分配表附於執行卷內可參，
    故上訴人主張應將被上訴人依該分配表所列受分配之金額，
    改分配予上訴人，自有理由，應予准許。
六、綜上所述，上訴人依強制執行法第41條第1項規定，請求將
    系爭執行事件中就被上訴人乙○○所有分配1,053,862元（
    含執行費27,585元）、被上訴人甲○○所分配1,053,861元
    （含執行費27,585元）之債權額，均改分配予上訴人，為有
    理由，應予准許。原審為上訴人敗訴判決，尚有未洽。上訴
    意旨指摘原判決不當，聲明廢棄改判，為有理由。爰由本院
    予以廢棄改判，如主文第2項所示。
七、據上論結，本件上訴為有理由。依民事訴訟法第450條、第
    85條第1項，判決如主文。
中　　華　　民　　國　　96　　年　　3 　　月　　6 　　日
                    民事第九庭
                        審判長法  官   黃熙嫣
                              法  官   陳玉完
                              法  官   呂太郎
正本係照原本作成。
如不服本判決，應於收受送達後20日內向本院提出上訴書狀，其
未表明上訴理由者，應於提出上訴後20日內向本院補提理由書狀
（均須按他造當事人之人數附繕本）上訴時應提出委任律師或具
有律師資格之人之委任狀；委任有律師資格者，另應附具律師資
格證書及釋明委任人與受任人有民事訴訟法第466條之1第1項但
書或第2項（詳附註）所定關係之釋明文書影本。
中　　華　　民　　國　　96　　年　　3 　　月　　9 　　日
　　　　　　　　　  　　　　　書記官   黃千鶴
附註：
民事訴訟法第466條之1（第1項、第2項）：
對於第二審判決上訴，上訴人應委任律師為訴訟代理人。但上訴
人或其他法定代理人具有律師資格者，不在此限。
上訴人之配偶、三親等內之血親、二親等內之姻親，或上訴人為
法人、中央或地方機關時，其所屬專任人員具有律師資格並經法
院認為適當者，亦得為第三審訴訟代理人。
